臺灣高等法院刑事判決　　　　　　　 100年度上易字第1239號
上　訴　人　臺灣臺北地方法院檢察署檢察官
被　　　告　林富貴
上列上訴人因被告妨害家庭案件，不服臺灣臺北地方法院99年度
易更(一)字第12號，中華民國100 年5 月2 日第一審判決（起訴案
號：臺灣臺北地方法院檢察署98年度偵字第7878號），提起上訴
，本院判決如下：
    主  文
上訴駁回。
    理  由
一、公訴意旨略以：被告林富貴為工地領班，民國96年4 月28日
    晚間某時，在新北市汐止區阿德卡拉OK店，經由友人曾金蘭
    介紹認識急於為子尋找工作之徐利華（業經告訴人陳霖撤
    回告訴，由臺灣士林地方法院檢察署檢察官以98年度偵字第
    760 號為不起訴處分確定）。被告林富貴明知徐利華為有配
    偶之人，竟基於相姦之犯意，於翌（29）日凌晨2 時至上午
    8 時許，在臺北市○○區○○路656 號6 樓友華旅館602 號
    房，與徐利華發生性交行為。嗣於96年12月19日，徐利華之
    配偶陳霖前往誠一律師事務所閱覽有關徐利華告訴被告林
    富貴妨害性自主案件（業經臺灣臺北地方法院檢察署檢察官
    以96年度偵字第10811 號不起訴處分確定）卷宗時，始查悉
    上情，案經被害人陳霖於97年6 月16日具狀向臺灣臺北地
    方法院檢察署提出告訴，因認被告林富貴涉犯刑法第239 條
    後段之相姦罪嫌。
二、按告訴乃論之罪，其告訴應自得為告訴之人知悉犯人之時起
    ，於6 個月內為之；又告訴乃論之罪，其告訴已逾告訴期間
    者，應諭知不受理之判決，刑事訴訟法第237 條第1 項及第
    303 條第3 款分別定有明文。
三、查訴人陳霖於97年6 月16日具狀向臺灣臺北地方法院檢察
    署對被告林富貴提起妨害家庭告訴，其告訴意旨略以：「被
    告為一有婚約之人，卻不知珍惜，而明知告訴人之妻徐利華
    為一有夫之婦，卻趁其急需為子找尋工作之際，而加以誘騙
    成姦，並唆使其表妹（曾金蘭）慫恿告訴人之妻脫離家庭，
    和他交往。起初告訴人苦無證據，無法揭發被告獸行，後於
    誠一律師事務所閱卷時（96年12月19日），發現被告於偵查
    庭時坦承和告訴人之妻發生性行為無誤。... 為此具狀懇請
    鈞署予起訴，以懲不法，並為正義」等語，有刑事告訴狀一
    紙在卷可稽（見臺灣臺北地方法院檢察署97年度他字字第54
    82號卷第1 、2 頁）。惟就同一性交事實，告訴人陳霖之
    配偶徐利華（代號00000000）曾於96年5 月2 日向臺北市政
    府警察局婦幼警察隊對被告林富貴提出妨害性自主告訴，經
    臺灣臺北地方法院檢察官署檢察官受理後，以96年度偵字第
    10811 號偵查（下稱妨害性自主案），則徐利華究係受被告
    林富貴強制性交？抑或渠二人係基於合意性交？又告訴人陳
    霖究係何時知悉被告林富貴為妨害家庭之犯人？攸關告訴
    人陳霖告訴權行使有無逾告訴期間，至關重要，自應詳予
    查明。經查：
  (一)前開妨害性自主案檢察官偵查後，認為犯罪嫌疑不足，於96
    年9 月20日為不起訴處分，係以：經勘驗友華旅館監視錄
    影光碟，96年4 月29日凌晨2 時55分友華旅館櫃檯前電動門
    開啟後，告訴人（即代號00000000）先步入大廳，被告（即
    林富貴）跟隨在告訴人後方，一同移動至櫃檯前方時，告訴
    人自動站立在旁，讓被告辦理入宿登記，告訴人見被告辦理
    登記即將完成時，主動先行往房間方向移動，但見被告仍未
    結束時，稍微停留等待被告，被告辦理完成後，立即往同方
    向移動。嗣同（29）日上午8 時43分，被告先出現在旅館走
    廊上，告訴人跟隨在被告後方，一同至櫃檯前方繳還鑰匙，
    再由告訴人走在前方，被告在左側後方，往櫃檯前電動門方
    向離開，移動時雙方有對話等情。可徵告訴人與被告進入友
    華旅館時，行動自如，且與被告互動良好，並無告訴人所稱
    已喝醉之情形，則告訴人指述被告趁其酒醉之際性侵，尚非
    無疑。證人曾金蘭證稱：事情發生的隔天早上，被告用告
    訴人的電話打給伊說要幫告訴人準備衣服上班穿，伊有問告
    訴人與被告那晚在幹嘛，二人都說他們去散步，走到天亮，
    過幾天，告訴人有與被告見面，被告問告訴人為何要告他性
    侵，告訴人說是他老公要告的，被告的老婆有透過電話與告
    訴人先生談和解，但沒有談成等語。告訴人本身於遭性侵
    害後，並未立即告知親友或警方，而係遲至其配偶發覺後始
    由其配偶帶至警局提出告訴，並於警詢中表示無意對被告提
    出告訴等情，則告訴人之指述即屬可疑，自難遽採為被告不
    利之認定。況告訴人指述被告連續三次性侵，而依卷附受理
    疑似性侵害事件驗傷診斷書所載，告訴人之頭面部、頸肩部
    、胸腹部、背臀部、四肢部、陰部、肛門等部位均無外傷，
    亦無從為不利被告之證明等為其主要理由。而此不起訴處分
    書於96年10月11日送達告訴人（即代號00000000），有送達
    證書在卷可稽（見10811 號偵查卷第76頁），告訴人（即代
    號00000000）不服聲請再議，經臺灣高等法院檢察署認為無
    理由，於96年11月16日以96年度上聲議字第5398號處分書駁
    回再議聲請，並於96年11月29日送達告訴人（即代號000000
    00），亦有送達證書存卷可查（見96年度上聲議字第5398號
    卷27頁背面）。
  (二)前開妨害性自主案件之告訴人雖為代號00000000之徐利華，
    惟徐利華係因告訴人陳霖強烈要求，始對被告林富貴提出
    妨害性自主之告訴等情，已據證人徐利華於警詢中供述：事
    發後伊沒有告訴任何人這件事，是因為伊先生（即告訴人）
    逼問才告訴他，他一直追問，還說伊被騙了，且他很生氣，
    心理很不平衡，所以他打電話幫伊報案等語（見10811 號偵
    查卷第10、11頁），且經證人即陪同證人徐利華製作警詢筆
    錄之社工王湘嵐於原審證述：一開始時陳先生（即告訴人）
    押著徐利華到信義路婦幼隊報案，警察通報我們，我是本案
    社工，徐利華於警局做筆錄前我與徐利華訪談，過程中徐利
    華完全不願意提告，我瞭解徐利華不願提告後，我與陳先生
    溝通，我表示你太太已經成年，本件屬於性侵還是半推半就
    ，還是兩情相悅還是要尊重徐利華，不是要強迫他說什麼就
    說什麼，當時陳先生大發脾氣，要我協助說服徐利華對林富
    貴提出性侵害告訴，當時我想說服陳先生，希望他尊重他太
    太，... 徐利華有提到他回家後他先生如何逼迫他的過程，
    不准他睡覺，一直逼問他講實話，也有逼他提告，我覺得徐
    利華在他先生面前有講實話，但是應該沒有用半推半就這樣
    的形容詞等語」（見原審更一審卷第87頁反面）。而告訴人
    陳霖在前案妨害性自主案件偵查時，即曾陪同證人徐利華
    前往臺灣臺北地方法院及臺灣士林地方法院檢察署應訊之事
    實，亦據被告供述在卷（見原審98易1927號卷第56頁），且
    經證人即被告林富貴之妻黃金香於原審到庭證述：被告涉嫌
    強制性交案件第一次開庭時，伊有陪同被告出庭，當天就有
    看到告訴人在庭外等語在卷（見原審98易1927號卷第57頁）
    ，並為告訴人所不否認（見原審98易1927號卷第56頁反面）
    。又告訴人於被告涉嫌妨害性自主案件經檢察官為不起訴處
    分後，旋即陪同徐利華前往誠一律師事務所委任律師聲請交
    付審判，且徐利華並未留下聯絡方式，僅留下告訴人行動電
    話，復表示以後僅需與告訴人聯繫即可等事實，亦據證人即
    律師李慧芬於原審證述明確（見原審更一審卷第35頁）。綜
    上事證，告訴人陳霖於偵查初始，其主觀上縱認其配偶徐
    利華係受被告林富貴強制性交，惟於偵查期間，告訴人陳
    霖既有陪同徐利華前往開庭，且於檢察官不起訴處分後，亦
    經由徐利華取閱不起訴處分書，亦經告訴人陳霖供述在卷
    （原審法院更一審卷第129 頁），而告訴人陳霖於徐利華
    甫接獲臺灣高等法院檢察署駁回再議，不起訴處分確定後，
    即陪同徐利華前往誠一律師事務所，欲委任律師聲請再議，
    顯見告訴人陳霖對於不起訴處分書及駁回再議聲請處分書
    有關96年4 月29日在友華旅館602 房，徐利華與被告林富貴
    係基於合意發生性交行為，應知之甚詳，易言之，告訴人陳
    霖應於96年11月29日臺灣高等法院檢察署送達處分書，或
    至遲於96年12月8 日前往誠一律師事務所前，即已確信被告
    林富貴即為犯妨害家庭罪之犯人，應無疑義。至於徐利華雖
    有委任律師李慧芬向原審法院聲請交付審判，惟其目的，乃
    係因被告林富貴之配偶黃金香於96年10月17日具狀向臺灣花
    蓮地方法院檢察署對徐利華提出妨害家庭告訴後，告訴人陳
    霖乃與徐利華一同前往誠一律師事務所，欲經由徐利華委
    任李慧芬律師聲請交付審判，透過律師閱卷取得妨害性自主
    案卷之相關卷證，用以對被告林富貴提出妨害家庭告訴等情
    ，亦據證人徐利華於臺北律師公會倫理風紀委員會調查時陳
    稱：「啊對啊... 那之後我，我們都... 因為我先生是打算
    要提那個，妨礙家庭啦，所以需要那些資料」等語（事務所
    卷第15頁）」，且經證人王湘嵐於原審證述：「（法官問：
    有無於律師公會作證或與其他人談話中表示過徐利華與他先
    生要向李律師要卷是因為陳先生要告被告林富貴妨害家庭？
    ）應該是這樣，因為我知道當時徐利華已經被林富貴的太太
    告妨害家庭」等語（見原審更一審卷第87頁反面、88頁）；
    於臺北律師公會倫理風紀委員會調查時陳稱：是因為徐利華
    被告妨害家庭，所以他們夫妻才會需要那份卷宗」（事務所
    卷第32頁）」；證人李慧芬於原審證述：在96年12月間某個
    星期五下午，告訴人和他太太一起來事務所，說要對被告涉
    嫌妨害性自主案件聲請交付審判，翌日伊就向法院提出交付
    審判聲請狀及委任狀與聲請閱卷等語在卷（見原審更一審卷
    第35頁），並有證人李慧芬律師於96年12月8 日（星期六）
    提出之刑事交付審判聲請狀、刑事委任狀、刑事閱卷聲請狀
    （見原審法院96年度聲判字第208 號卷第1 、8 、9 頁）、
    臺北律師公會倫理風紀委員會調查報告1 份附卷可稽（事務
    所卷），尚不能因徐利華有聲請原審法院交付審判，即謂告
    訴人陳霖對於被告林富貴是否為犯妨害家庭罪之犯人仍處
    於懷疑不確定。益證告訴人陳霖於96年12月8 日前往誠一
    律師事務所前，即已確信被告林富貴為犯妨害家庭罪之犯人
    無訛，要屬明確，乃其竟遲至97年6 月16日始為告訴，顯已
    逾越告訴期間，其告訴難認適法。
四、原審同此認定，以告訴人陳霖已逾 6個月之告訴期間始提
    起本案告訴，依前揭法律規定而為不受理判決，經核認事用
    法並無違誤，應予維持。
五、檢察官循告訴人陳霖請求提起上訴，上訴意旨略以：告訴
    人陳霖於警詢及偵查中已明白表示，伊是於96年12月19日
    在誠一律師事務所閱覽卷宗要聲請交付審判時，才知道被告
    林富貴與徐利華曾發生性關係，因認本件告訴尚未逾期，在
    此之前告訴人陳霖主觀上所認知被告林富貴之犯罪事實，
    乃係被告林富貴趁告訴人之配偶徐利華酒醉無意識之下，對
    徐利華為強制性交之獸行，此亦為告訴人基於對配偶徐利華
    婚姻忠誠之信賴，因此深深相信徐利華信誓旦旦描述其遭到
    被告林富貴乘機姦淫之經過，更何況徐利華業已對被告林富
    貴提出強制性交之告訴，參以證人即社工王湘嵐到庭證稱：
    但是我很確定陳先生（指告訴人）想要告林富貴性侵害，有
    沒有要告妨害家庭我不知道等語，則告訴人既已明確表明要
    告被告林富貴涉嫌性侵害，足認其主觀上已認定本件被告林
    富貴涉犯性侵害，雖被告林富貴在該性侵案件偵查中否認強
    制性交犯行，惟查告訴人陳霖主觀上採取相信自己枕邊人
    徐利華之陳述，自始至終均認為被告林富貴係犯強制性交罪
    ，並在本署96年偵字第10811號案件96年9月20日不起訴處分
    確定前，告訴人主觀上仍不知悉本件犯罪事實經檢方調查後
    認定雙方為合意通姦，因此告訴人於96年12月19日才在誠一
    律師事務所閱覽卷宗準備聲請交付審判時，看完配偶徐利華
    及被告林富貴警詢及偵查中筆錄始知悉被告林富貴與證人徐
    利華曾合意發生性關係涉犯通姦罪之事實，告訴人陳霖在
    偵查不公開之情況下，實無從得知被告林富貴犯行經過之全
    貌，是告訴人提起本件告訴並未逾越6個月告訴期間等語。
    惟查，前案妨害性自主案件係告訴人陳霖堅提告訴，始由
    徐利華向警告訴，而前案妨害性自主案件偵查期間，告訴人
    陳霖並曾陪同徐利華開庭，其對案件之偵查過程與結果，
    自甚瞭解，且亦經由徐利華而取閱不起訴處分書，徐利華雖
    聲請再議，惟臺灣高等法院檢察署駁回徐利華聲請再議，該
    處分書於96年11月29日送達徐利華，告訴人陳霖旋於96年
    12月 8日陪同徐利華前往誠一律師事務所委任律師李慧芬，
    欲向原審法院聲請交付審判，顯見其已知悉不起訴處分書及
    駁回再議處分書有關徐利華與被告林富貴係基於合意而為性
    交之事實。又徐利華雖有委任律師向原審法院聲請交付審判
    ，惟其聲請之目的，乃係欲藉此取得妨害性自主案偵查之卷
    證資料，憑以向被告林富貴提起妨害家庭告訴，非謂其對被
    告林富貴是否為犯妨害家庭罪之犯人仍有懷疑，理由均已如
    前所述。則告訴人陳霖於96年12月 8日前，既已確信被告
    林富貴為犯妨害家庭罪之犯人，其遲至97年 6月16日始為本
    案告訴，顯已逾告訴期間而不合法。檢察官上訴意旨仍以告
    訴人陳霖係至96年12月19日在誠一律師事務所閱覽前開妨
    害性自主案件卷，始知悉犯人，而認其並未逾越告訴期間云
    云，即有未合，所為上訴並無理由，應予駁回，並不經言詞
    辯論。
據上論斷，應依刑事訴訟法第368條、第372條，判決如主文。
中    華    民    國   100    年    6     月    21    日
                  刑事第八庭  審判長法  官  張傳栗
                                    法  官  劉嶽承
                                    法  官  黃斯偉
以上正本證明與原本無異。
不得上訴。
                                    書記官  王宜玲
中    華    民    國   100    年    6     月    22    日